【裁判字號】    99,家訴,74
【裁判日期】    991115
【裁判案由】    塗銷所有權移轉登記等
【裁判全文】
臺灣臺北地方法院民事判決              99年度家訴字第74號
原      告  陳邱雪
            邱麗
            邱麗珍
共      同
訴訟代理人  劉明鏡律師
被      告  呂素珠
            邱佳雯
            邱瑩
共      同
訴訟代理人  李永裕律師
複  代理人  陳力揚律師
            江俊傑律師
上列當事人間請求塗銷所有權移轉登記等事件，本院於民國99年
10月25日言詞辯論終結，判決如下：
    主  文
被告呂素珠應將坐落台北市○○區○○段一小段84地號（應有部
分140／87356），及同地段1119建號（門牌號碼為台北市○○○
路116巷13號3樓之1）房屋（所有權全部），以民國97年3月17日
為原因發生日期，以分割繼承為原因，於同年 7月29日所為之所
有權移轉登記塗銷（回復為邱銘雄名義所有）。
被告應將前項房地，以民國93年12月27日為原因發生日期，以買
賣為登記原因，於民國 94年1月27日所為之所有權移轉登記塗銷
（回復為邱玉惠名義所有）。
原告其餘之訴駁回。
訴訟費用由被告負擔。
    事實及理由
一、原告起訴主張：
（一）坐落於台北市○○區○○段 1小段84地號及其上門牌號碼
      台北市○○○路 116巷13號3樓之1房屋（下稱系爭房地）
      ，係原告母親即被繼承人邱玉惠（民國98年12月23日死亡
      所有，現登記為被告呂素珠所有，並為被告占有中。惟邱
      玉惠並未將系爭房地出賣或贈與長子即被告之被繼承人邱
      銘雄（ 97年3月17日死亡）。詎邱銘雄竟於邱玉惠重度失
      智無意識能力之際，於93年11月24日冒領邱玉惠之印鑑證
      明），偽造邱玉惠於93年12月27日出賣系爭房地予邱銘雄
      之買賣契約書，於 94年1月25日向古亭地政事務所辦理系
      爭房地之所有權移轉登記，將系爭房地移轉登記為邱銘雄
      所有。邱玉惠自93年7月20日起，已屬重度失智症患者，
      並無理解能力，無法與邱正雄達成買賣之合意，與邱正雄
      間並未成立系爭房地之買賣，且邱銘雄亦未支付任何買賣
      價金予邱玉惠，其間之買賣關係並不存在。邱銘雄並無處
      分系爭房地之權利，其持偽造之買賣契約，將系爭房地移
      轉登記為其所有，為無權處分，且無從經邱玉惠之同意，
      其移轉行為無效，系爭房地仍有為邱玉惠所有，邱銘雄負
      有塗銷系爭房地所有權登記之義務，因邱銘雄於97年3 月
      17日死亡，被告均為邱銘雄之法定繼承人，自負有塗銷系
      爭房地所有權登記，回復登記為邱玉惠所有之義務。
（二）系爭房地為邱玉惠所有，並非邱銘雄所有，故被告無法依
      繼承之法律關係，自邱銘雄取得系爭房地之所有權，被告
      呂素珠無從依分割繼承取得系爭房地之所有權。邱玉惠於
      98年12月23日死亡，其財產上之一切權利、義務，應由其
      法定繼承人即原告與邱銘雄之代位繼承人即被告邱佳雯、
      邱瑩共同繼承。被告呂素珠除負有將系爭房地所有權移
      轉登記塗銷，回復為邱銘雄名義所有外，更負有與被告邱
      佳雯、邱瑩將邱銘雄名義所有之系爭房地所有權移轉登
      記塗銷，回復為邱玉惠名義所有之義務。為此，依民法第
      1138條第1款、第 1147條、第1148條第1項及第767條、第
      828條第2項準用第821條等規定，提起本訴等語。 並聲明
      ：如主文第1、2項所示，及被告應將系爭房地返還予原告
      及全體共有人。
二、被告則以：
（一）系爭房地係邱銘雄於75年間出資購買，借名登記邱玉惠名
      下，是系爭房地之所有權狀由邱銘雄持有，歷年之房貸、
      地價稅、房屋稅、水電、瓦斯、電話費等均由邱銘雄一家
      繳納，邱銘雄為實際之所有權人。系爭房屋購買時，原告
      均已成家立業，未曾一日居住於系爭房屋，邱玉惠並無撫
      育子女而購屋之動機，且當時邱玉惠高齡65歲，無工作能
      力，亦無恆產或收入，不可能甘願背負長達15年之房貸債
      務而購買系爭房地。又邱銘雄在89年間繳清房貸，原本有
      意將系爭房地轉回自己名下，惟因過戶應繳80餘萬元之稅
      金，無力負擔，故打消念頭，迄至93年間政府推出土地增
      值稅減半政策，且邱銘雄亦辦理勞退，始辦理移轉登記。
      原告邱麗卿與邱銘雄同為台北市新隆國民住宅社區（下稱
      新隆社區）之區分所有權人，透過區分所有權人名冊，早
      已知悉系爭不動產移轉予邱銘雄，及邱銘雄過世後，由被
      告呂素珠繼承之事實，並非 99年1月才得知，其未表示異
      議，實因知悉系爭房地確係邱銘雄出資購買。邱銘雄及被
      告與邱玉惠共同居住，事母至孝，舉凡邱玉惠之扶養照顧
      或醫療費用，皆由被告一家承擔，94年8月以後，邱玉
       惠入住安養中心之龐大就養費用將近新台幣（下同）120
      萬元亦由被告一家負擔，原告非但未曾一日扶養邱玉惠，
      邱玉惠過世後，亦未分擔喪葬費用，喪葬費20餘萬元全數
      由被告呂素珠負擔，原告趁邱銘雄與邱玉惠俱已過世，死
      無對證下，始提出本件請求，顯有可議。
（二）原告雖為邱玉惠之子女，從未扶養或照護過邱玉惠，毫不
      瞭解邱玉惠之生活狀況。邱玉惠雖曾在台北市立療養院住
      院，但住院僅為觀察診斷，非長期治療，因此住院一禮拜
      後即出院，且出院時病情已見好轉。邱玉惠雖有老年人一
      般常見之失智症狀，惟其主要症狀為記憶力不佳，日常之
      一般溝通則尚無問題。又邱玉惠在93年6月間曾做過全身
      健康檢查，93年7月間於台北市立療養院回診時，仍可理
      解「筆」或「印章」等日常生活概念；93年12月間仍參與
      第六屆立法委員選舉投票，其雖經診斷罹患失智症，惟於
      93年底尚未因此陷於心神喪失或無意識能力之狀態，為辦
      理辦理系爭房地產權移轉，曾於93年11月24日親至台北市
      中正區戶政事務所辦理印鑑證明登記。在93年10月迄至94
      年3月，意識仍為清楚，並知自理生活，於94年3月26日仍
      外出上餐館吃義大利麵，餐後並自行收整碗盤，與家人拍
      照同樂，故其於辦理系爭房地移轉時，意識清醒，其既未
      受監護宣告，所為之意思表示，自屬有效等語，資為抗辯
      。並聲明：駁回原告之訴。
三、兩造不爭執之事實：
（一）原告與被告之被繼承人邱銘雄係兄弟姐妹，被告呂素珠為
      邱銘雄之配偶、被告邱佳雯、邱瑩為邱銘雄之子女，系
      爭房地原登記為邱玉惠所有，於94年1月25日以買賣為原
      因移轉登記予邱銘雄。（並有戶籍謄本、買賣契約書、台
      北市古亭事務所異動索引、土地及建物登記謄本可參）。
（二）邱銘雄於97年3月17日死亡，邱玉惠於98年12月23日死亡
      ，系爭房地於97年7月29日以協議分割為原因，移轉登記
      為被告呂素珠所有。（有戶籍謄本、異動索引可證）
（三）邱玉惠於91年6月間經診斷罹患中度失智症。（有台北市
      立療養院病歷足參）。
四、兩造爭執之事項：系爭房地是否為邱銘雄借名登記在邱玉惠
    名下？邱玉惠在93年底有無為完全表達意思之能力？茲論述
    如下：
（一）系爭房地是否為邱銘雄借名登記在邱玉惠名下？
   1、按當事人主張有利於己之事實者，就其事實有舉證之責任
      。為民事訴訟法第 277條前段所明定。是原告就其應為舉
      證事項已有相當之證明，被告欲否認其主張者，即不得不
      更舉反證，證明其反對主張之事實。而借名契約，顧名思
      義，係指當事人約定，一方（借名者）經他方（出名者）
      同意，而就屬於一方現在或將來之財產，以他方之名義，
      登記為所有人或其他權利人，但無使他方取得實質所有權
      或其他權利之意思。
   2、原告主張系爭房地為邱玉惠所有，於 94年1月25日以買賣
      為原因移轉登記為被告被繼承人邱銘雄所有之事實，既為
      被告所不爭執，則原告主張系爭房地原為邱玉惠所有，即
      堪採信。被告辯稱系爭房地係邱銘雄出資購買，借名登記
      邱玉惠名下，邱銘雄為真正之所有權人，即應負舉證責任
      。被告辯稱系爭房地係邱銘雄借名登記邱玉惠名下之事實
      ，固據提出土地所有權狀影本、貸款分期還款憑單、國民
      住宅貸款清償證明書、債務清償證明書、房屋及地價稅繳
      款書、水電費收據等為證。惟查：
    (1)系爭房地於75年間購買，被告對於邱銘雄在75年間有資力
      及出資之事實，並未能舉證以實其說，而其提出之還款憑
      單、房屋及地價稅繳款書、水電費收據等，僅能證明被告
      持有該等收據，並不能證明係邱銘雄或被告所繳納；況邱
      銘雄及其家人與邱玉惠同住，家屬代長輩繳納相關費用，
      亦為人之常情，故該等費用縱為邱銘雄及其家人所繳納，
      亦不能證明邱銘雄與邱玉惠間對於系爭房地有借名關係。
    (2)系爭房地如確為邱銘雄出資購買，則自被告保留相關資料
      等審慎之態度以觀，當更能提出出資之證明，且欲證明出
      資之事實，並非難事，然其對於邱銘雄出資之事實，卻不
      能舉證，是其以持有上開文件，主張借名登記云云，洵無
      可取。
    (3)被告雖又主張系爭房地購買時已65年歲，原告均已成家立
      業，邱玉惠並無購屋撫育子女之動機，且邱玉惠無工作能
      力，無恆產亦無收入，不可能購屋而甘願背負長達15年之
      債務云云。然年齡與購屋動機並無必然之關連，購買房屋
      亦不一定是為撫育子女。如謂邱玉惠年事高，無購屋之動
      機，則75年間邱銘雄早已結婚，系爭房屋如係邱銘雄出資
      購買，其顯然更無將系爭房地借名登記在高齡之邱玉惠名
      下之動機，是原告以邱玉惠無購屋動機，主張系爭房地為
      邱銘雄購買云云，要無可取。至於邱玉惠之存款利息，是
      否足堪負擔系爭房地之貸款，及原告邱麗是否知悉系爭
      房地所有權變動之情形，均無法推論出邱玉惠與邱銘雄間
      有借名關係之結果。
（二）邱玉惠在93年底有無為完全表達意思之能力？
   1、邱玉惠在91年經診斷為失智症，93年1月門診紀錄為自我
      照顧能力尚可自理，93年6月門診紀錄為記憶缺損，93年7
      月對其子之辨識能力受損，93年底之後皆記錄其辨識能力
      持續受損。該失智症疾病為退化性疾病，目前之醫學治療
      方式仍無法預期能治癒此疾病。有台北市立聯合醫院函及
      病歷可參。而所謂失智症即俗稱之「癡呆症」，此病症與
      一般所謂正常老化有很大之不同，係指全面性的心智智能
      逐漸喪失，包括思考能力、記憶能力、判斷力、知覺、時
      空感、理智、學習能力及解決能力。病人本身並未感受到
      感觀知覺的改變，仍保持意識清醒、身體功能良好，甚至
      仍具有警覺性。
   2、邱玉惠在91年6月27日經診斷罹患失智症，93年7月間對兒
      子之辨識能力受損，93年底之後辨識能力持續受損，已如
      前述，則其在93年底是否有判斷能力，能否為充分之意思
      表示，即非無疑。被告雖辯稱邱玉惠在 93年6月間曾做過
      全身健康檢查， 93年7月間仍可理解「筆」或「印章」等
      日常生活概念，93年12月間仍參與第六屆立法委員選舉投
      票， 94年3月上餐館，可自行收整碗盤，意識清醒，主張
      其於移轉系爭房地時意識清醒，非無辨識能力云云。惟失
      智症患者可以保持意識清醒、身體功能良好，已如前述，
      然意識清醒並不等於辨識及判斷事理之能力，邱玉惠在93
      年7月對邱銘雄之辨識能力既已受損，且 93年底之辨識能
      力持續受損，縱未曾受監護之宣告，亦難認其於93年12月
      27日確有出賣系爭房地予邱銘雄之意思，及有足夠之判斷
      力，而能為完全之意思表示。
五、綜據上述，系爭房地為邱玉惠所有，邱玉惠於93年12月27日
    並不能充分表達出售系爭房地予邱銘雄之意思，且邱銘雄亦
    無買受系爭房地之意思，邱玉惠與邱銘雄間關於系爭房地之
    買賣契約並不成立。故邱銘雄持系爭房地買賣契約，辦理系
    爭房地之移轉登記，屬無權處分，邱玉惠亦無表達同意與否
    之能力，系爭房地所有權移轉登記予邱銘雄，應屬無效。邱
    銘雄有塗銷所有權移轉登記，回復為邱玉惠所有之義務。按
    繼承人自繼承開始時，除本法另有規定外，承受被繼承人財
    產上之一切權利、義務。為修正前民法第 1148條第1項前段
    所明定。原告與被告邱佳雯、邱瑩為邱玉惠之繼承人，已
    如前述，原告自得基於繼承之法律關係，請求被告呂素珠塗
    銷其於 97年7月29日以分割繼承為原因所為系爭房地之所有
    權移轉登記。被告亦均負有塗銷邱銘雄於 94年1月27日以買
    賣為發生原因所為系爭房地之移轉登記。從而，原告本於繼
    承及所有物返還請求權之法律關係，請求被告呂素珠塗銷其
    於97年7月29日所為系爭房地之所有權移轉登記，回復為邱
    銘雄名義所有；及被告塗銷邱銘雄於94年1月27日所為系爭
    房地之所有權移轉登記，回復為邱玉惠名義所有，為有理由
    ，應予准許。
六、被告及邱銘雄一家人自邱玉惠購買系爭房地後，即與邱玉惠
    共同居住於系爭房屋，迄至邱銘雄死亡後，被告仍與邱玉惠
    共同居住，繼續使用系爭房屋，堪認被告使用系爭房屋係經
    邱玉惠同意，與邱玉惠間應成立使用借貸契約，而使用借貸
    契約，並不因貸與人死亡當然消滅，僅貸與人之繼承人得依
    民法第 472條規定終止使用借貸契約，在未合法終止契約之
    前，自難謂使用借貸契約已經消滅。邱玉惠死亡後，邱玉惠
    之全體繼承人，並未與被告終止使用借貸契約，被告基於使
    用借貸契約占有使用系爭房屋，並非無權占有。從而，原告
    依共有物返還請求權，請求被告返還系爭房地予原告及全體
    共有人，為無理由，應予駁回。
七、本件事證已臻明確，兩造其餘攻擊及防禦方法，經斟酌後，
    於判決結果之認定，均無影響，毋庸一一論述，附此敘明。
八、結論：
    原告之訴為一部有理由，一部無理由，依民事訴訟法第79條
    、第85條第1項前段，判決如主文。
中    華    民    國    99    年    11    月    15    日
                  家事法庭 法  官  吳素勤
以上正本係照原本作成。
如對本判決上訴，須於判決送達後20日內向本院提出上訴狀。如
委任律師提起上訴者，應一併繳納上訴審裁判費。
中    華    民    國    99    年    11    月    15    日
                           書記官  郭麗琴

司法院資訊處製作；財團法人民間司法改革基金會備份。
